【裁判字號】    99,訴,1954
【裁判日期】    991213
【裁判案由】    建築法
【裁判全文】
臺北高等行政法院判決
                                      99年度訴字第1954號
原      告  李念慈
            林美麗
被      告  內政部
代  表  人  江宜樺（部長）
訴訟代理人  翁瑞鴻
            南南華
上列當事人間建築法事件，原告不服內政部中華民國99年5 月26
日台內訴字第0990005353號（案號：第0980250125號）、99年6
月23日台內訴字第0990128796號（案號：第0980210090號）訴願
決定，提起行政訴訟，本院判決如下：
    主  文
原告之訴駁回。
訴訟費用由原告負擔。
    事實及理由
一、程序事項：
    按行政訴訟法第107條第3項規定：「原告之訴，依其所訴之
    事實，在法律上顯無理由者，行政法院得不經言詞辯論，逕
    以判決駁回之。」本件原告之起訴，依其所訴之事實在法律
    上顯無理由（理由容後說明），爰不經言詞辯論逕為判決。
二、事實概要：
  (一)原告林美麗為坐落臺南市○○區○○路○ 段○○○ 巷2 號建築
    物地下室（下稱系爭建物）區分所有人，其配偶即原告李念
    慈前向臺南市政府檢舉訴外人臺灣電力股份有限公司（下稱
    臺電公司）為系爭建築物使用人，擅自將應作為防空避難室
    使用之地下室，改建作配電室使用。臺南市政府因認臺電公
    司有未維護建築物合法使用與其構造及設備安全之缺失，以
    民國（下同）95年10月5 日南市工使字第09530300660 號函
    ，通知臺電公司已違反建築法第77條第1 項規定，併命限期
    改善。因臺電公司逾期未改善，臺南市政府乃依建築法第91
    條第1 項第2 款規定，以95年11月17日南市工建字第095310
    90440 號函檢附同文號違反建築法行政處分書（下稱前處分
    ）處臺電公司新臺幣（下同）6 萬元罰鍰，並限期文到後立
    即停止使用。臺電公司不服，提起訴願，經被告以96年4 月
    4 日台內訴字第0960039200號訴願決定（下稱前訴願決定）
    以臺電公司並非系爭建物之所有權人或使用人，要無建築法
    第77條第1 項規定之適用為據，撤銷前處分。原告李念慈不
    服前訴願決定，提起行政訴訟，經本院96年度訴字第2772號
    判決原告之訴駁回，原告李念慈提起上訴，並經最高行政法
    院97年度裁字第3336號裁定上訴駁回確定，原告李念慈就該
    裁定聲請再審，經最高行政法院97年度裁字第5034號裁定聲
    請駁回，原告李念慈復就前揭裁定聲請再審，亦經最高行政
    法院98年度裁字第462 號裁定駁回，原告李念慈再就此裁定
    聲請再審，經最高行政法院以98年度裁字第2298號裁定駁回
    在案。
  (二)原告林美麗、李念慈於98年8 月28日以有新證據為由，就相
    同事實再向臺南市政府檢舉臺電公司，臺南市政府再以98年
    10月2 日南市工建字第09831149860 號函（下稱原處分(一)）
    認臺電公司違反建築法第77條第1 項規定，通知該公司台南
    區營業處於文到後1 個月內自行改善完成，逾期將依同法第
    91條第1 項第2 款規定處分罰鍰。臺電公司台南區營業處旋
    以98年10月13日D 台南字第09810000551 號函向臺南市政府
    陳情，經該府以98年10月29日南市工建字第09831158920 號
    函覆歉難同意（下稱系爭函）。台電公司逾期未改善，臺南
    市政府乃依建築法第91條第1 項第2 款規定，以98年11月25
    日南市工建字第09831178110 號函檢附98年11月27日同文號
    裁處書（下稱原處分(二)）處臺電公司6 萬元罰鍰，並限期文
    到後立即停止使用。臺電公司台南區營業處不服原處分(一)及
    系爭函、臺電公司不服原處分(二)，分別提起訴願。案經被告
    分別以99年5 月26日台內訴字第0990005353號訴願決定（下
    稱訴願決定(二)），將原處分(一)撤銷，系爭函部分為不受理決
    定；及以99年6 月23日台內訴字第0990128796號訴願決定（
    下稱訴願決定(二)）將原處分(二)撤銷。原告不服訴願決定(一)(二)
    ，遂提起本件行政訴訟。
三、原告聲明求為判決撤銷訴願決定(一)(二)，並主張如下：
  (一)臺電公司為系爭建物使用人，擅自將系爭建物應作為防空避
    難室使用之地下室，改建作配電室使用，違反建築法第77條
    第1 項規定，此事實業經臺南市政府現場會勘，確認台電公
    司擅增「隔間牆、鐵捲門」設置「配電室」，與原核准圖說
    不符在案。原告林美麗為系爭建物之區分所有人、原告李念
    慈為原告林美麗之配偶，均居住於系爭建物中，被告將臺南
    市政府就臺電公司此一違章行為之處罰予以撤銷，自係損害
    原告2 人財產權、健康及公共安全，原告2 人得對於撤銷對
    於臺電公司違章行為處罰之訴願決定提起撤銷訴訟。
  (二)臺電公司雖提出台南市警察局聲明書證明於系爭建物設置配
    電設備供電出於台南市警察局所請，然此依台電營業規則第
    44條第2 項所製作，作為其與用戶間供電定型化契約條款內
    容之一部，既未記載同意何事，且聲明書就原需載明同意設
    置配電室之地點、面積，附圖等必要事項若非闕如，即失明
    確，其法律效力顯有疑問。
  (三)訴願決定(一)(二)以完全空白之聲明書，作為撤銷系爭罰鍰處分
    之依據，對於地下防空避難室依何規定可改建為配電室，又
    依據何事實足認改建配電室非臺電公司所為，又依何證據認
    定配電室係系爭建物起造時建造，均未說明，更對原處分機
    關臺南市政府答辯書所提證據盡皆不採，復未言明其理由。
    尤其，經原告聲請參加訴願，被告逕予否准，就配電室是否
    於起造時即已設置，並同時興建，更應現場勘驗卻未為之，
    逕認「改建配電室使用非訴願人（即臺電公司）所為」，顯
    違背職務。
四、被告聲明求為判決駁回原告之訴，並主張如下：
  (一)臺南市政府依原告檢舉而作成原處分(一)，通知臺電公司台南
    區營業處，其於系爭地下室設置配電室，已違反建築法第77
    條第1 項規定，命於文到後1 個月內自行改善完成後向該府
    報核；又以系爭函為原處分(一)內容之重申。臺電公司逾期未
    改善，該府復依建築法第91條第1 項第2 款規定，以原處分
    (二)裁處臺電公司6 萬元罰鍰，並限期文到後立即停止使用。
    是以，被告撤銷原處分(一)(二)與否，並未造成原告（檢舉人）
    「權利或法律上之利益」之損害，原告核非利害關係人，逕
    依行政訴訟法第4 條第3 項規定就訴願決定提起撤銷訴訟，
    其訴為不合法。
  (二)查配電室之設計與需求係由起造人依建築技術規則建築設計
    篇第1-1 條規定辦理，須由建物所有權人或使用權人先行施
    工規劃存放之空間及管線之位置，並依建築法第70條規定取
    得使用執照後，向電力公司申請用電，由電力公司人員安置
    配電設備，並依建築法第73條規定供電。又依建築法第91條
    第1 項規定，係以建築物所有權人、使用人及機械遊樂設施
    之經營者為處罰或課予改善義務之對象。惟查系爭建物地下
    室規劃改建作配電室使用，據臺電公司附卷68年10月1 日聲
    明書、系爭地下室平面圖說影本及用電申請流程，尚難證明
    係臺電公司所為，臺電公司僅係應臺南市警察局申請用電之
    聲明書設置配電設備供電，尚難謂其即當然取得系爭地下室
    之使用權，臺南市政府雖據原告之檢舉而裁罰臺電公司，卻
    未能具體舉證說明系爭地下室之所有權人為何，有無事實上
    管領力、臺電公司是否確為系爭地下室或配電室之使用人及
    相關建築執照及使用執照取得之流程。從而，被告審認臺電
    公司既非系爭地下室之所有權人，臺南市政府亦未究明臺電
    公司是否為系爭建物地下室之使用人（非配電設施之所有人
    ），逕以原處分(一)(二)課予建物使用人改善義務並科處罰鍰，
    尚嫌率斷，乃以訴願決定(一)(二)分別予以撤銷，並無違誤。
  (三)又，原告申請參加訴願，經核其為檢舉人，參照最高行政法
    院75年判字第362 號判例意旨，核非利害關係人，原處分撤
    銷後，對渠等之法律上權益並無影響，不符訴願法第28條第
    2 項規定，故不准其參加訴願。另查，渠等非訴願法第49條
    第1 項規定之「訴願人、參加人或訴願代理人」，故其申請
    閱覽影印訴願卷宗，另以99年6 月7 日台內訴字第09900592
    51號函否准，併予敘明。
五、本院判斷如下：
  (一) 按「訴願人以外之利害關係人，認為第一項訴願決定，損
     害其法律上權利或法律上利益者，得向高等行政法院提起
     撤銷訴訟。」行政訴訟法第4 條第3 項定有明文。本項規
     定之適用，應以訴願決定撤銷或變更原處分以致首次損害
     利害關係人之權利或法律上利益為要件。所謂之「權利」
     或「法律上利益」，係指權利主體所感受的各式各樣主觀
     利益中以法規範之力量，來加以保障或提供實現手段（權
     利）的特定範圍利益；而所謂「利害關係人」，係指違法
     訴願決定之結果致其現已存在之權利或法律上之利益受影
     響者而言，若僅具經濟上、情感上或其他事實上之利害關
     係者則不屬之。又提起行政訴訟之當事人不適格者為欠缺
     訴權之存在要件，應認其訴為無理由而以判決駁回其訴，
     最高行政法院（89年7 月1 日改制前為行政法院）78年度
     判字第2320號判決可資參照。準此，若非訴願決定之利害
     關係人，而就訴願決定提起行政訴訟法第4 條第3 項之撤
     銷訴訟者，即屬當事人不適格，應認其訴為無理由而以判
     決駁回之。
   (二)經查，原處分(一)及系爭函（即原處分內容重申之觀念通知
     ）指訴外人臺電公司違反建築法第77條第1 項規定，而限
     期命該公司台南區營業處改善，原處分(二)則以訴外人臺電
     公司逾期未改善而處以同法第91條第1 項第2 款之罰鍰，
     核二者均係單純對訴外人臺電公司所為之負擔處分，所涉
     及者限於訴外人臺電公司之權益，並未對任何第三人產生
     法律效果，並非有第三人效力之行政處分。而訴願決定(一)
     撤銷原處分(一)，就系爭函部分為不受理決定，與訴願決定
     (二)撤銷原處分(二)，其效力則無非回復訴外人臺電公司未經
     原處分(一)(二)給予法律上不利益前之權益狀態，更不涉及訴
     外人臺電公司外之任何第三人權益之得喪變更，實難想像
     原告有何權利或法律上利益因上開訴願決定(一)(二)而受侵害
     。
   (三)原告主張其就本案具當事人適格，無非以其為系爭建物之
     所有權人或實際居住人，被告將臺南市政府命訴外人臺電
     公司定期改善違規使用建築物之違章行為併予以處罰之處
     分予以撤銷，自係損害原告2 人財產權、健康及公共安全
     云云為據。惟論其實際，縱認訴外人臺電公司確有如原告
     所檢舉之違章行為，侵害原告上開權益者乃訴外人臺電公
     司之違章行為，而非訴願決定(一)(二)。原告容或因訴願決定
     (一)(二)分別撤銷原處分(一)(二)對訴外人臺電公司所為之負擔，
     致訴外人臺電公司得繼續為原告所謂之違章行為，而有礙
     於原告之財產、健康或公共安全，但此僅是事實上之利害
     關係，而非法律上權利或利益因訴願決定(一)(二)之作成而受
     有直接之影響。
六、綜上，原告既不因訴願決定(一)(二)而有權利或法律上利益受損
    ，經闡明也未能提出任何因訴願決定(一)(二)而受損之釋明，顯
    非上開訴願決定之利害關係人，逕依據行政訴訟法第4 條第
    3 項規定提起本件撤銷訴訟，為當事人不適格，揆諸首揭說
    明，本件原告之訴乃顯無理由，應予駁回。又本件既係因當
    事人不適格而訴顯無理由，則其餘實體上主張或證據調查之
    請求，即毋庸再予審究，亦併指明。
據上論結，本件原告之訴為顯無理由，爰依行政訴訟法第107 條
第3 項、第98條第1 項前段、第104 條，民事訴訟舒第85條第1
項前段，判決如主文。
中    華    民    國    99    年    12    月    13    日

                    臺北高等行政法院第一庭
                              審判長法  官  王立杰
                                    法  官  許麗華
                                    法  官  楊得君
上為正本係照原本作成。
如不服本判決，應於送達後20日內，向本院提出上訴狀並表明上
訴理由，如於本判決宣示後送達前提起上訴者，應於判決送達後
20日內補提上訴理由書（須按他造人數附繕本）。
中    華    民    國    99    年    12    月    13    日
                                    書記官  徐子嵐

司法院資訊處製作；財團法人民間司法改革基金會備份。
